臺灣高等法院刑事判決　　　　　　　　　　　　　　九十三年度上易字第一０八號
　　上　訴　人　臺灣桃園地方法院檢察署檢察官
　　被　　　告　乙○○
右上訴人因被告竊佔案件，不服臺灣桃園地方法院九十一年度易字第一三八一號，中
華民國九十二年十一月二十八日第一審判決（起訴案號：臺灣桃園地方法院檢察署八
十九年度偵字第一四八四七號），提起上訴，本院判決如左：
    主  文
原判決撤銷。
乙○○意圖為自己不法之利益，而竊佔他人之不動產，處有期徒刑伍月，如易科罰金
，以參拾元折算壹日；又意圖為自己不法之利益，而竊佔他人之不動產，累犯，處有
期徒刑參月，如易科罰金，以參佰元折算壹日；應執行有期徒刑柒月，如易科罰金，
以參拾元折算壹日。
    事  實
一、乙○○（於民國八十一年十月十二日，因妨害自由案，經台灣桃園地方法院判處
    有期徒刑五月，如易科罰金，以三十元折算壹日，於八十二年一月十九日，易科
    罰金執行完畢。）明知坐落於桃園縣龜山鄉○○段四三一地號土地係甲○○所有
    ，竟意圖為自己不法之利益，於民國八十年間某日，以在上開地號土地上搭建鐵
    皮屋租予他人或自己經營釣蝦場之方式，竊佔上開地號土地如附圖一所示Ａ、Ｅ
    部分之土地（起訴範圍經檢察官當庭更正）。嗣乙○○與甲○○達成協議租用上
    開土地繼續使用，惟於八十五年五、六月間，又另行起意，意圖為自己不法之利
    益，在上開竊佔土地旁如附圖二所示黃色部分面積○點○四二四公頃，另行以開
    闢為道路之方式竊佔之。
二、案經甲○○訴由台灣桃園地方法院檢察署檢察官偵查起訴。
    理  由
一、訊據被告乙○○否認有竊佔犯行，辯稱：附圖一所示Ａ部分，係於八十二年六月
    二十五日與告訴人簽約後，始委託證人游象成興建，Ｅ部分亦係於八十六年底換
    約後，始委託他人改建，附圖二所示黃色的道路，並非其所鋪設。經查：
    (一)查坐落於桃園縣龜山鄉○○段四三一地號土地，係告訴人甲○○所有，有土地
      登記簿謄本在卷可稽（偵查卷第五十五頁），而被告竊佔上開地號土地如附圖
      一所示Ａ、Ｅ部分及附圖二所示黃色部分，亦經告訴人指訴甚詳，並有勘驗筆
      錄、現場照片、土地複丈成果圖附卷可稽。
    (二)附圖二紫色部分（即相當於附圖一所示Ａ部分）之現有建築物部分：
      1.被告於偵查中供稱：鐵皮屋係在八十年間搭蓋（偵查卷第四十六頁、第一二
        三頁背面），嗣於原審、本院調查時改稱：該部分建築物係於八十二年向告
        訴人承租土地後，始行興建，前後所供，已有不一。
      2.被告與告訴人間於八十二年六月二十五日曾簽立協議書一節，為告訴人及被
        告二人所是認，並有協議書一份附卷可稽（偵查卷第十一頁），該協議書第
        一條固約定：告訴人將其所有右述土地中約○點三一一○公頃（協議書載為
        平方公尺，應為公頃之誤，且附圖載為○點一三一○公頃，即相當於附圖二
        紫色部分之土地）出租被告使用；惟其前言記載「現有部分為乙方自行使用
        ，甲方擬全部收回使用，惟乙方以該自行使用之部分，業經搭蓋有鐵皮屋，
        耗資不貲，尚遽以拆除，必遭甚大損失，為此特請求甲方體念實情.... 」
        等情，由上開記載觀之，足見雙方簽立協議書時，搭蓋鐵皮屋之事實業已存
        在，始有上開文字之記載。
      3.告訴人認為其於八十一、二年間（即八十二年六月十五日前），發現被告竊
        佔其所有土地以搭蓋鐵皮屋，乃多次向毗鄰之「空軍第二油料中隊」陳情居
        間協調，軍方於八十二年五月二十二日函附之第四次協調會記錄「柒、協調
        結果」第一項記載「先行查明是否因軍方人員同意（或默許）被告於現址加
        蓋房舍營利」等文句（本院卷第五十一頁）。同時告訴人另向調解委員會申
        請調解，亦有協調記錄在卷可稽（原審卷(一)第七十八頁），當時參與調解之
        證人林阿清於本院證稱：「是梁先生蓋的，是新蓋的，所以才開協調會。這
        文件是八十二年的，八十一年就有在龜山鄉協調，就是鄉民代表申請協調，
        八十一年底開始協調，由黃代表主持，協調中有要求梁先生房子拆掉將地還
        給甲○○，梁先生要我們這邊賠他二百多萬元所以我們協調就不成立，後來
        八十二年我們向軍方要地，就是要向軍方要地所以有這協調會，梁先生也有
        佔到軍方的土地。」等語（本院卷第六十四頁），足證被告於八十二年六月
        二十五日簽立協議書前，已在告訴人土地上搭蓋鐵皮屋。
      4.被告嗣改稱：該部分建築物係於八十二年向告訴人承租土地後，始行興建，
        並提出成隆鋼鐵有限公司當時之規劃資料、估價單、收據等為證。經原審當
        庭勘驗結果，被告所提出之各該資料，紙質均已泛黃，此有勘驗筆錄在卷。
        而該估價單上所載之日期為八十二年十月二十日，證人游象成簽收代工款項
        之日期則分別為同年十二月十九日、二十一日、二十四日，收取尾款之日期
        則為八十三年三月五日。證人游象成於原審亦證稱：上開建築物係於八十二
        年底左右，由被告委託搭建，被告所提之上述資料，係伊所開立無誤等語。
        但查，被告提出之成隆鋼鐵有限公司當時之規劃資料、估價單、收據等資料
        ，僅有搭蓋鐵皮屋之費用，並無有關整地及地基等費用，而被告於八十二年
        六月二十五日簽協議書前，已於此部分土地上舖設水泥及設置地基。證人游
        象成於原審亦略證稱：「我在八十二年底左右，搭建路邊一整排都是，並沒
        有搭蓋其他的」（原審卷(一)第一一七頁、第一一八頁），可見證人游象成僅
        受託搭建此部分臨近大同路邊之鐵皮屋，其餘Ａ部分未臨道路（毗鄰同地段
        四二二地號）之土地範圍內之鐵皮屋、水泥及地上物等，顯係被告於訂立協
        議書前已私自搭建完成。
      綜上，被告辯稱附圖一所示Ａ部分，係於八十二年六月二十五日與告訴人簽約
      後，始委託證人游象成興建，自不足採信。
    (三)附圖一所示Ｅ現有建築物部分：
      1.依被告與告訴人於八十二年六月二十五日簽立協議書之附圖所示（偵查卷第
        八十七頁），對照判決書附圖一之Ｅ部分（即被告所住房屋），顯原先雙方
        協議書上土地使用範圍，並不包括上開「Ｅ」部分，而被告並在該協議書之
        附圖上確認並蓋印。
      2.被告於原審現場履勘時，亦自承其居住的房屋確有佔用告訴人之土地（三分
        之一或五分之一）（原審卷(二)第二十二頁）
      綜上，被告辯稱：附圖一所示Ｅ部分，係於八十六年底換約後，始委託他人改
      建，自不可採。
    (四)附圖二標示黃色部分道路部分：
      1.被告於偵查中已坦承：該部分是伊於八十五年間私自闢的路等語（參偵卷第
        六十五頁背面、一二四頁），於原審供稱：係村長林益村請人鋪設（原審卷
        (一)第三十九頁），惟證人林益村於原審證稱：其並未申請或鋪設該條道路（
        原審卷(一)第一一五頁、第一一六頁），嗣於原審又改稱：係鄉公所派人鋪設
        ，但經原審向桃園縣龜山鄉公所函查，經該公所函覆：該道路並非該所所開
        闢，有該公所九十二年一月二十七日桃龜鄉工字第○九二○○○一二三八號
        可稽（原審卷(一)第一二九頁)，足見被告於原審所辯各節，均不足採。
      2.又被告所居住之房屋，坐落系爭土地之山坡上（即附圖二之Ｅ所代表之長方
        圖形），而系爭道路為其唯一之對外通路，此由被告於原審所供「平常都是
        從這裡出入」等語，即足徵之，且告訴人指稱：被告於該道路臨大同路口裝
      3.綜上間接事證，衡諸一般經驗法則，當足以佐證被告偵查中之自白，應具真
        實可信。
      綜上，被告辯稱：附圖二所示黃色的道路，並非其所鋪設，亦不可採信。
    綜上所述，被告所辯為卸責之詞，不足採信，其犯行堪以認定。
二、核被告所為，係犯刑法第三百二十條第二項之竊佔罪，應依同條第一項處斷。其
    先後二次犯罪時間，一次為八十年間某日，一次為八十五年五、六月間，相距甚
    遠，顯非基於概括犯意為之，應分論併罰。被告於八十一年十月十二日，因妨害
    自由案，經台灣桃園地方法院判處有期徒刑五月，如易科罰金，以三十元折算壹
    日，於八十二年一月十九日，易科罰金執行完畢，此有本院被告全國前案紀錄表
    在卷可憑（本院卷第十三頁），五年以內再犯本件（第二次，八十五年五、六月
    間部分）有期徒刑之罪，為累犯，應就此部分加重其刑。
三、原審未予詳查，遽為無罪之判決，自有未合，檢察官上訴意旨亦指摘及此，應由
    本院將原判決撤銷改判。爰審酌被告犯罪之動機、目的，竊佔之面積，被害人所
    生之損害，及被告犯後態度等一切情狀，就第一次犯行部分，量處有期徒刑五月
    ，就第二次犯行部分，量處有期徒刑三月，並均諭知易科罰金之折算標準（被告
    行為後刑法第四十一條業於九十年一月四日經立法院修正通過，並經總統於九十
    年一月十日公布，於同年一月十二日生效施行，其修正條文為：「犯最重本刑為
    五年以下有期徒刑以下之刑之罪，而受六個月以下有期徒刑或拘役之宣告，因身
    體、教育、職業、家庭之關係或其他正當事由，執行顯有困難者，得以一元以上
    三元以下折算一日，易科罰金。但確因不執行所宣告之刑，難收矯正之效，或難
    以維持法秩序者，不在此限。」「併合處罰之數罪，均有前項情形，其應執行之
    刑逾六月者，亦同」，與修正前刑法第四十一條比較結果，修正後之條文顯較有
    利於被告，本件既符合修正後刑法第四十一條之情形，依刑法第二條第一項前段
    規定，自應依修正後刑法第四十一條規定諭知易科罰金。又被告於第一次竊佔犯
    行後，罰金罰鍰提高標準條例第二條業於八十二年二月五日修正公布，由原規定
    ：「依刑法第四十一條易科罰金或第四十二條第二項易服勞役者，均就其原定數
    額提高為十百倍折算一日」，修正為「依刑法第四十一條易科罰金或第四十二條
    第二項易服勞役者，均就其原定數額提高為一百倍折算一日」，比較新舊法結果
    ，舊法有利於被告，依刑法第二條第一項但書規定，應適舊法有關易科罰金之折
    算標準，即以三十元折算一日。至於被告於第二次竊佔犯行後，係在罰金罰鍰提
    高標準條例第二條修正公布之後，自應適新法有關易科罰金之折算標準，即以三
    百元折算一日），且定其應執行之刑為有期徒刑七月，暨再諭知易科罰金之折算
    標準。（最高法院七十二年度第九次刑事庭會議決議（一）認為：「數罪併罰有
    二以上裁判，其中部分裁判之易刑標準係依戡亂時期罰金罰鍰裁判費執行費公證
    費提高標準條例 (舊法)諭知，部分裁判係依戡亂時期罰金罰鍰提高標準條例（
    新法）諭知，均已確定，而合併定執行刑時，究應如何諭知易刑折算之標準？設
    有某丑犯詐欺罪被處罰金一百元，如易服勞役以九元折算一日；又違反票據法經
    判處罰金三百元，如易服勞役以三十元折算一日。兩罪均已確定，經檢察官聲請
    定執行刑，法院更定執行刑為罰金三百五十元時，其易服勞役之標準，為受刑人
    之利益，應以三十元折算一日。蓋定執行刑之立法意旨，一方面為執行刑之便利
    ，他方面係為受刑人之利益。茲票據法部分原宣告刑既以三十元折算一日，於所
    定執行刑中，如改以九元折算，於受刑人顯屬不利；詐欺部分原宣告刑雖以九元
    折算一日，惟既與票據法部分，合併定執行刑，而定執行刑之裁定，又視同判決
    (本院民刑庭總會二十六年二月十六日決議（六）參照)，為受刑人之利益，於執
    行刑中定為以三十元折算一日，自屬適法。至易科罰金時，亦依刑法第二條第一
    項但書意旨，擇有利於受刑人之折算標準適用之。(同乙說)」。本件定應執行後
    ，有關易科罰金之折算標準，依前開決議所示，應依刑法第二條第一項但書意旨
    ，擇有利於被告之折算標準適用之，亦即以三十元折算一日）。
四、不另為無罪諭知部分：
    (一)公訴意旨另以：被告明知坐落於桃園縣龜山鄉○○段四三一地號土地係甲○○
      所有，竟意圖為自己不法之利益，於民國八十年間某日，以在上開地號土地上
      搭建鐵皮屋租予他人或自己經營釣蝦場之方式，竊佔上開地號土地如附圖一所
      示Ｂ、Ｃ、Ｄ部分之土地，因認被告另有刑法第三百二十條第一項之竊佔罪
      。
    (二)按犯罪事實應依證據認定之，無證據不得推定其犯罪事實。又不能證明被告犯
      罪者，應諭知無罪之判決，刑事訴訟法第一百五十四條、第三百零一條第一項
      分別定有明文。又「認定不利於被告之事實，需依積極證據，苟積極證據不足
      為不利於被告之認定時，即應為有利於被告之認定，更不必有何有利之證據。
      」；「告訴人之告訴，係以使被告受刑事訴追為目的，是其陳述是否與事實相
      符，仍應調查其他證據以資審認。」，最高法院三十年上字第八一六號判例、
      五十二年台上字第一三○○號判例可資參照。
    (三)訊之被告否認有此部分犯行，辯稱：附圖一所示Ｂ部分，係舊房子，在八十二
      年六月二十五日訂立協議書後，始翻修。附圖一所示Ｃ、Ｄ部分係於八十六年
      底與告訴人換約後，委託藍炎煌興建的等語。
    (四)經查：
      1.有關附圖一所示Ｂ部分，經查上開四三一地號土地原係梁火珍所有，經由拍
        賣而由告訴人承買，為被告及告訴人二人所不爭執，復有土地所有權登記聲
        請書暨相關登記資料在卷可稽（偵查卷第八十八頁至第一００頁），是被告
        辯稱：該地原為其父梁火珍所有，尚屬有據。又依雙方於八十二年六月二十
        五日所訂之協議書所載：「現有部分為乙方（即被告）自行使用中，甲方擬
        全部收回使用．．．。」（偵查卷第十一頁），是在雙方簽訂協議書租用系
        爭土地前，被告確實在該土地上搭蓋建築物無疑。惟協議書上並未載明，被
        告實際使用之面積、位置，以及搭蓋之時間。是縱被告確實在其上搭蓋建築
        物，占用土地之情形，但該建物究係在告訴人承買前所搭蓋，或承買後所搭
        蓋，尚難依協議書之上開記載情形遽以認定。
      2.被告與告訴人在上開期日換約時，將雙方之租賃範圍擴大為○點二六二○公
        頃，為被告及告訴人二人所是認，亦有協議書及附圖、支票在卷可稽（偵查
        卷第三十一頁至第三十六頁）。而證人藍炎煌於原審證稱：於八十六年底為
        被告搭蓋Ｃ、Ｄ（即證人於審理時所述偵卷第七頁照片編號七及八、九二棟
        ）二棟鐵皮屋，先蓋編號Ｄ那棟，再蓋Ｃ那棟，二棟是接著蓋。因被告部分
        工錢未付，所以向被告承租Ｃ那棟，經營釣蝦場，結果經營二個多月後，因
        被告無法提出證明文件致無法經營，所以又將相關之設備頂讓給被告等語，
        並提出讓渡書及所附支票原本為證，核與被告之上開辯解相符。因此，附圖
        一編號Ｃ、Ｄ二棟是在八十六年底興建一節，殆無疑義。而依被告與告訴人
        雙方均不爭執之八十六年六月二十五日協議書，此二棟建築物，確實坐落於
        該協議書所載承租範圍內，則被告對該部分土地自亦享有使用權，被告縱有
        違反：不得加建之約定，亦僅屬民事違約行為，此部分亦難認被告有何竊佔
        之犯行。告訴人認為被告於八十六年六月二十五日協議前，已擅自竊佔云云
        ，自不足採。
    綜上所述，公訴人提出之證據並不足以證明被告有此部分竊佔犯行，此外，復查
    無其他積極之證據足以證明被告有此部分竊佔事實，揆諸前揭規定及說明，本應
    為被告無罪之諭知，惟公訴人認為被告此部分犯行，與前開論罪科之竊佔行為（
    第一次部分）間，為實質上一罪關係，爰不另為無罪之諭知。
據上論斷，應依刑事訴訟法第三百六十九條第一項前段、第三百六十四條、第二百九
十九條第一項前段，刑法第三百二十條第二項、第一項、第四十七條、第四十一條、
第五十一條第五款、第二條第一項，八十二年五月六日修正前之罰金罰鍰提高標準條
例第二條第一項，八十二年五月六日修正公布之罰金罰鍰提高標準條例第一條前段、
第二條，判決如主文。
本案經檢察官賴俊雄到庭執行職務。
中　　　華　　　民　　　國　　九十三　　年　　　五　　　月　　二十一　　日
                              臺灣高等法院刑事第二十四庭
                                  審判長法  官　陳　貽　男
                                        法  官  徐　世　禎
                                        法  官  李  世　貴
右正本證明與原本無異。
不得上訴。
                                        書記官　魏　汝　萍
中　　　華　　　民　　　國　　九十三　　年　　　五　　　月　　二十四　　日
附錄：本案論罪科刑法條全文
刑法第三百二十條
意圖為自己或第三人不法之所有，而竊取他人之動產者，為竊盜罪，處五年以下有期
徒刑、拘役或五百元以下罰金。
意圖為自己或第三人不法之利益，而竊佔他人之不動產者，依前項之規定處斷。前二
項之未遂犯罰之。
